【裁判字號】    89,訴,547
【裁判日期】    890914
【裁判案由】    偽造文書
【裁判全文】
臺灣臺北地方法院刑事判決                          八十九年度訴字第五四七號
    公  訴  人  臺灣臺北地方法院檢察署檢察官
    被      告  戊○○
右列被告因偽造文書案件，經檢察官提起公訴（八十九年度偵緝字第一四○號，含八
十八年度偵字第七一二三號），本院判決如左：
    主  文
戊○○共同行使偽造私文書，足以生損害於公眾及他人，處有期徒刑伍月，緩刑參年
。
偽造之「甲○○」印章壹枚，及義泰工程有限公司設立登記申請書、義泰工程有限公
司設立章程上偽造之「甲○○」印文各壹枚均沒收之。
    事  實
一、戊○○前於民國（下同）六十五年間因竊盜案件，經臺灣高雄地方法院於六十六
    年一月二十一日以六十五年度訴字第九二九號判處有期徒刑一年六月確定，於六
    十七年八月三十日執行完畢（不構成累犯）；詎猶不知悔改，因與己○○合夥經
    營油漆工程及衛浴廚廁設備之設計按裝承包買賣等業務，有必要設立義泰工程有
    限公司（己○○為公司負責人，公司登記地址為臺北市○○區○○路七十四巷三
    號一樓），竟為湊足公司法所規定有限公司之股東人數，未經甲○○同意，而與
    己○○共同基於犯意聯絡，利用為甲○○申報稅捐持有甲○○身分證影本之機會
    ，委由戊○○於八十四年六、七月間某日，指派不知情之某黃姓會計小姐委請不
    知情之某刻印店人員偽造甲○○之印章一枚（未扣案），連同上開甲○○之身分
    證影本，持至神達會計師事務所委託不知情之辛○○制作義泰工程有限公司設立
    登記申請書、義泰工程有限公司設立章程各一紙，並將甲○○偽列為公司股東兼
    董事，蓋用上開偽造之甲○○印章（印文各一枚），而偽造義泰工程有限公司設
    立登記申請書、義泰工程有限公司設立章程；又己○○、戊○○二人均明知申請
    公司設立登記時，公司應收之股款，股東應實際繳納，不得僅以申請文件表明收
    足，以確保公司資本充實，且知負責人己○○及同意列名為公司股東之丙○○、
    壬○○、乙○○等四人均未如實繳納股款各新臺幣（下同）二百萬元，為應付主
    管機關臺北市政府建設局之審核，戊○○竟復與己○○及任職神達會計師事務所
    之職員辛○○共同基於犯意之聯絡，由辛○○負責湊足設立義泰工程有限公司所
    須之資本額一千萬元，並於八十四年八月三十日將前開款項分二筆存入台灣省合
    作金庫玉成支庫之「義泰工程有限公司籌備處己○○」活期存款帳戶內（帳號：
    0000000000000號），作為該公司設立時所須備置供主管機關審核
    收足股款之資金證明，惟因辛○○不具會計師資格，乃由辛○○透過不知情之丁○○將上開義泰工程有限公司設立登記資本額查核報告書、活期存款存摺、資產
    負債表等文件轉交予不知情之會計師庚○○查核簽具義泰工程有限公司設立登記
    資本額查核報告書，嗣並於八十四年九月四日持向臺北政府建設局申請辦理義泰
    工程有限公司之設立登記而行使之，使不知情之臺北市政府建設局承辦人員陷於
    錯誤，誤以為甲○○確為公司股東，而准予設立登記，並將上開不實之事項登載
    公司登記事項卡之公文書上，足以生損害於甲○○及臺北市政府建設局管理公司
    設立登記之正確性。
二、案經己○○告發由臺灣臺北地方法院檢察署檢察官偵查起訴。
    理  由
一、訊據被告戊○○對於右揭與己○○合夥設立義泰工程有限公司，未徵得甲○○同
    意列名為公司董事，竟指使不知情之黃小姐委請刻印店員工偽刻甲○○印章一枚
    ，連同因報稅機會而持有之甲○○身分證影本，交予辛○○辦理義泰工程有限公
    司之設立登記，且明知公司所有股東均未繳足股款，僅以區區數萬元之代價，委
    由辛○○代辦公司設立登記所須之資本證明及各式文件之事實坦承不諱，惟矢口
    否認有何偽造文書犯行，辯稱：伊事先有請己○○告知甲○○，欲將甲○○列名
    為義泰工程有限公司之股東，伊實不知甲○○並未同意云云。經查：
（一）被告戊○○與己○○共同成立義泰工程有限公司，由己○○任公司負責人，二
      人就公司之盈虧同負責任一節，除迭據被告於偵審中供承在卷外，復經證人王
      銘順於偵查時結證：「（問：甲○○是否為公司負責人，負責運作經營？）（
      就）我所知沒有。（問：戊○○後來有成立新公司？）有，我於公司成立事後
      才知道，是己○○向我說的。（問：當時成立另一家公司目的為何？）也是作
      建築，登記負責人是己○○。（問：己○○向你說的時候，如何表示？）他說
      他與戊○○有去銀行開過戶，有去辦公司牌。（問：當時己○○有無不同意用
      他名字辦負責人？）沒聽他提過」等語綦詳（見八十八年度偵字第七一二三號
      偵查卷第十八頁反面、第十九頁正面），參以證人辛○○亦於偵查及本院調查
      時證述：己○○確曾以公司負責人身分親自至稅捐稽徵機關核對身分證件等資
      料無誤，始能領用統一發票一節（同上偵查卷第三十六頁反面、第三十七頁正
      面、本院八十九年七月十三日訊問筆錄），及己○○於八十四年八月間親自以
      公司股東（或負責人）之身分，向經濟部商業司申請使用「義泰工程有限公司
      」名稱，亦有臺北市政府建設局函借本院供參之義泰工程有限公司案卷所附「
      公司設立預查名稱申請表」一紙可稽。此外，告發人己○○於偵查中先是指稱
      ：「（問：有無到銀行開義泰公司戶？）沒有」云云（同上偵查卷第十九頁正
      面），於偵查複訊時改稱：「（問：你是否有與戊○○去銀行開戶？）記得是
      會計帶我去的，並沒有戊○○。（問：銀行戶頭是以你名義開戶的嗎？）是用
      我的名義開戶」等語（同上偵查卷第五十六頁反面），足見己○○係事後為規
      避義泰工程有限公司應負擔之稅捐問題，乃隱瞞其與戊○○共同成立義泰工程
      有限公司之事實，以告發人身分向臺灣臺北地方法院檢察署檢察官誣稱其非公
      司負責人，戊○○、甲○○利用持有其身分證之機會，未經其同意，將其列名
      為公司負責人云云一節，而對於戊○○、甲○○提起不實之偽造文書等罪告訴
      。
（二）次查，被告與義泰工程有限公司負責人己○○於申請設立義泰工程有限公司前
      ，未徵得甲○○之同意，竟以所持有供報繳所得稅之用之身分證影本及偽刻之
      甲○○印章，供辛○○制作偽造上開義泰工程有限公司設立登記申請書、義泰
      工程有限公司設立章程等情，已據證人甲○○迭於偵查及本院審理時結證：「
      （問：何時知悉任義泰公司股東？）之前我不知道，事後來己○○才告訴我，
      我就罵他為何沒經（我）同意，便以我為股東，當時己○○沒說話，我證件是
      交給戊○○去報工資。（問：戊○○有無告訴你，要拿證件去設公司？）沒有
      。之前他們（指被告及己○○）都沒說，是事後才通知我」、「（問：為何你
      的身分證讓人拿去辦理股東登記？）他（指戊○○）是說要拿我的身分證去報
      所得稅，我對他說如果不會害到我就沒關係。（問：你表弟有無拿你身分證要
      去做公司股東？）在辦好後很久才告訴我，說他（指己○○）拿了我的身分證
      去與被告共同開設一家公司，我做股東，我聽了我就罵他，說應該先問我看我
      要不要」等語在卷（見八十九年度偵緝字第一四○號偵查卷第二十五頁、本院
      八十九年五月三十日訊問筆錄）。再者，被告所稱已要求己○○將甲○○列為
      公司股東之情事，告知甲○○一節，除其個人片面之辯詞外，並無何其他證據
      足資佐證，是否可信，已非無疑。況被告及己○○縱與甲○○曾有僱傭關係或
      親屬關係，然均無礙於甲○○為一法律上獨立之人格，甲○○是否同意作為義
      泰工程有限公司股東，攸關其對於公司虧損之負擔，絕非單純之單方面「告知
      、通知」即足，己○○事前既未經告知甲○○，自無徵得甲○○「同意」之可
      能。且衡情倘被告認知上認為甲○○已同意列名為公司股東，由被告逕向甲○○索取印章即可，何須大費周章，另行指派不知情之會計人員前往刻印店偽造
      甲○○之印章？被告明知甲○○未同意作為義泰工程公司股東，昭然若揭。己○○為義泰工程有限公司之負責人，被告雖未列名為公司股東，然既參與實際
      之公司設立登記過程，且明知未經甲○○同意列名為公司股東，竟使不知情之
      會計人員至刻印店偽造甲○○印章，連同持有之甲○○身分證影本，交予不知
      情之辛○○製作上開內容不實之義泰工程有限公司設立登記申請書、義泰工程
      有限公司設立章程，並使主管機關公務員陷於錯誤，而為不實事項之登載，被
      告就此部分，自難謂與己○○無犯意聯絡及行為分擔。
（三）再者，義泰工程有限公司之全體股東實際上並未繳納股款，係由被告以區區數
      萬元之代價，委由辛○○代為調借公司資本款項及辦理相關設立登記所需文件
      ，嗣於八十四年八月三十日將前開所需資本額分二筆（分別為八百萬元、二百
      萬元）存入公司籌備處帳戶內，供作會計師查核憑據後，隨即於八十四年九月
      一日分二筆（分別為八百萬元；二百萬元）將一千萬元提領一空一節，亦經被
      告於本院調查時供承：「（問：出資額一千萬元何來？）我也不知道，我們都
      委託會計師去辦理的。（問：你有無實際出資？）我只有給會計師辦理公司登
      記的錢，只有幾萬元而已」、「我沒有找一千萬資金，是拿幾萬元給鄭（妮娜
      ），請他辦好的」、「（問：公司大小章、存摺在何處？）我都是拿給會計師
      （指辛○○）。我都沒看到」等語不諱（見本院八十九年五月三十日、七月十
      三日訊問筆錄），核與證人即同意列名為公司股東之壬○○於本院調查時結證
      ：被告稱要成立新公司，因人數不足，向伊借用身分證及印章，後因同樣列名
      為公司股東之乙○○出面，伊乃在要求不能害伊之前提下，同意掛名為股東等
      語一節（見本院八十九年七月十三日訊問筆錄），及丁○○、庚○○均證稱：
      上開義泰工程有限公司設立登記資本額查核報告書、台灣省合作金庫玉成支庫
      之「義泰工程有限公司籌備處己○○」活期存款帳戶（帳號：0000000
      000000號）係由辛○○交予丁○○後，再轉至庚○○開設之會計師事務
      所辦理查核簽證之情節相符（見本院八十九年八月二十九日審判筆錄），且有
      義泰工程有限公司設立章程、設立登記資本額查核報告書、台灣省合作金庫欲
      成支庫「義泰工程有限公司籌備處己○○」（帳號：00000000000
      00號）活期存款存摺影本、義泰工程有限公司資產負債表附於義泰工程有限
      公司案卷，及臺灣省合作金庫玉成支庫以八十九年六月十二日合金玉存字第二
      四四八號函檢送本院之取款憑條二紙、交易明細表一紙可佐。義泰工程有限公
      司股東（指己○○、丙○○、壬○○、乙○○四人）並未實際繳納股款而以申
      請文件表明收足之事實甚明。被告雖非義泰工程有限公司之名義負責人，然與
      登記負責人己○○及負責湊足資金證明之辛○○既有犯意聯絡，並親自參與構
      成要件行為之實行，即不得以其不知法律，飾卸其責。綜上各情，本件事證明
      確，被告犯行堪以認定，應予依法論科。
二、查被告戊○○行為後，公司法業於八十六年六月二十五日修正公布，並自同日起
    施行，舊公司法第九條第一項規定：「公司設立登記後，如發現其設立登記或其
    他登記事項，有違法情事時，公司負責人各處一年以下有期徒刑、拘役或科或併
    科二萬元以下罰金」；同法第九條第三項規定：「公司應收之股款，股東並未實
    際繳納，而以申請文件表明收足，或股東雖已繳納而於登記後將股款發還股東，
    或任由股東收回者，公司負責人各處五年以下有期徒刑、拘役或科或併科二萬元
    以下罰金」。修正後之公司法第九條第一項、第三項規定，僅將上開法定刑之罰
    金改為現行貨幣新臺幣為計算單位，原法定刑並未變更，依刑法第二條第一項前
    段規定，自應適用裁判時之現行公司法處斷。此外按(1)公司法第九條第三項前段
    規定公司應收之股款，股東並未實際繳納，而公司負責人以申請文件表明收足者
    ，係指投資人有入股之意思，於公司申請設立登記時，公司應收之股款，股東並
    未實際繳納，而以申請文件虛偽表明收足者為限。若其本無入股之意思，即無所
    謂應收之股款，股東並未實際繳納之問題，且如股東未達法定之人數，依法本不
    得為公司之設立登記，公司負責人竟持虛偽之證明文件使主管機關公務員陷於錯
    誤而准予登記，亦係同法條第一項「公司設立登記後，發現其設立登記有違法情
    事」之問題，與同法條第三項規定之要件自有未合（最高法院八十六年度臺上字
    第四九四九號裁判要旨可資參照）。(2)刑法第二百十四條使公務員登載不實事項
    於公文書罪，須一經他人之聲明或申報，公務員即有登載之義務並依其所為之聲
    明或申報予以登載，而屬不實事項者，始足構成，若其所為之聲明或申報，公務
    員尚須為實質之審查，以判斷其真實與否，始得為一定之記載者，即不成立本罪
    。依公司法第三百八十八條及第四百十二條規定，向主管機關申請為「有限公司
    」設立之登記，其於申請設立登記時，公司應收之股款是否確已繳足，主管機關
    應派員檢查，並得通知公司限期申復，亦即須為實質之審查，以判斷其真實與否
    ，而非僅依其申請即為一定之登載之形式審查，則「有限公司」負責人明知申請
    設立登記時，公司應收之股款並未繳足，仍以申請文件表明收足，而使公務員將
    此不實事項予以登載，僅應成立公司法第九條第三項前段之罪，無適用刑法第二
    百十四條論罪之餘地。是(1)被告未經甲○○同意，而逕將之列為公司股東之所為
    ，尚與公司法第九條第三項規定無涉，僅就其設立登記事項之違法情事及登記事
    項有虛偽記載情事，依公司法第九條第一項、刑法第二百十六條、第二百十條之
    行使偽造文書罪科刑即為已足(2)公司應收之股款，股東未實際繳足，而僅以文件
    表明收足部分，則僅觸犯公司法第九條第三項前段之罪，合先敘明。
三、核被告戊○○未經甲○○同意，偽造甲○○印章，進而偽造義泰工程有限公司設
    立登記申請書、義泰工程有限公司設立章程後持以行使，申請公司設立登記，使
    臺北市政府建設局執行公司設立登記事項之公務員陷於錯誤准予登記之所為，係
    犯刑法第二百十六條、第二百十條之行使偽造私文書罪、現行公司法第九條第一
    項設立登記事項有違法情事、刑法第二百十四條之使公務員為不實登載罪、現行
    公司法第九條第三項前段之公司負責人於公司應收股款股東未實際繳納而以文件
    表明收足罪。偽造印章之行為，係偽造私文書之部分行為，偽造私文書後復持以
    行使，其偽造之低度行為，為行使之高度行為所吸收，均不另論罪。被告就前開
    犯行，與己○○、辛○○間，有犯意聯絡及行為之分擔，雖被告與辛○○均非義
    泰工程有限公司之負責人，然依刑法第三十一條第一項之規定，被告、辛○○既
    與負責人己○○有犯意聯絡及行為之分擔，就觸犯公司法第九條第一項、第三項
    前段之犯行，仍應論以共同正犯。被告利用不知情之黃姓會計小姐、刻印店人員
    偽刻甲○○之印章，及透過不知情之丁○○轉交予不知情之庚○○填製不實之資
    本額查核報告，均為間接正犯。被告以一虛偽登載甲○○為公司股東於申請公司
    設立登記文件之所為，同時觸犯公司法第九條第一項設立登記事項有違法情事罪
    及刑法第二百十六條、第二百十條行使偽造私文書罪，為想像競合犯，應依刑法
    第五十五條之規定，從一重之行使偽造私文書罪處斷。又被告所犯上開行使偽造
    私文書，及公司負責人於公司應收之股款（指己○○、丙○○、壬○○、乙○○
    四人），股東並未實際繳納而以文件表明收足之目的，均在於使公務員據以准許
    公司設立登記而為不實事項之登載，所犯上開三罪間，有方法目的之牽連犯關係
    ，應從一重之刑法第二百十六條、第二百十條之行使偽造私文書罪處斷。公訴人
    雖未論及上開觸犯公司法第九條第一項、第三項前段之犯行，然此部分既與經起
    訴論罪科刑之行使偽造私文書及使公務員為不實登載罪間，有想像競合犯或牽連
    犯之裁判上一罪關係，本院自應併予審究。爰審酌被告因急欲設立公司，一時失
    慮致罹刑章，到案後已坦承部分犯行，並表示悔改之意，及其犯罪手段、品行、
    智識程度、所生危害等情狀，量處如主文所示之刑。又被告前於六十五年間因竊
    盜案件，經臺灣高雄地方法院於六十六年一月二十一日以六十五年度訴字第九二
    九號判處有期徒刑一年六月確定，於六十七年八月三十日執行完畢，有臺灣高等
    法院檢察署刑案紀錄簡覆表附卷可按，其智識程度不高，僅小學畢業，有卷附法
    務部戶役政聯結作業系統查詢表一紙足憑，因急於設立新公司經營營建業務，一
    時失慮，致罹刑章，事後已坦承部分犯行，訴訟進行中均能配合調查，深有悔意
    ，家中復有老邁母親賴其扶養以渡晚年，有卷附經村長簽證之陳報狀一紙可稽，
    經此冗長之偵查審判程序，當知所警惕，信無再犯之虞，本院認所宣告之刑，以
    暫不執行其刑為適當，併諭知緩刑三年，以啟自新。偽造之「甲○○」印章一枚
    ，為被告所有供犯罪所用之物，雖未扣案，然不能證明業已滅失，依刑法第二百
    十九條規定沒收之。又義泰工程有限公司設立登記申請書、義泰工程有限公司設
    立章程上偽蓋之「甲○○」印文各一枚，亦均依刑法第二百十九條規定沒收之。
四、至己○○、所涉刑法第二百十六條、第二百十條行使偽造私文書、公司法第九條
    第一項設立登記事項有違法情事、公司法第九條第三項前段公司應收股款以文件
    表明收足、刑法第二百十四條使公務員文不實登載犯行，及辛○○所涉公司法第
    九條第三項前段公司應收股款以文件表明收足犯行，均未經起訴，本院自不得逕
    予審理，宜由檢察官另為妥適之處理。
據上論斷，應依刑事訴訟法第二百九十九條第一項前段，修正後公司法第九條第一項
、第三項前段，刑法第十一條前段、第二條第一項前段、第二十八條、第三十一條第
一項、第二百十六條、第二百十條、第二百十四條、第五十五條、第七十四條第二款
、第二百十九條，罰金罰鍰提高標準條例第一條前段，判決如主文。
本案經檢察官曾益盛到庭執行職務。
中      華      民      國      八十九      年     九     月    十四    日
                                  臺灣臺北地方法院刑事第六庭
                                        法    官  吳  秋  宏
右正本證明與原本無異。
如不服本判決，應於判決送達後十日內，向本院提出上訴狀。
                                        書 記 官  林  碧  華
中      華      民      國      八十九      年     九     月    廿一    日
附錄本案論罪科刑所依據之法條全文：
刑法第二百十六條
行使第二百十條至第二百十五條之文書者，依偽造、變造文書或登載不實事項或使登
載不實事項之規定處斷。
刑法第二百十條
偽造、變造私文書，足以生損害於公眾或他人者，處五年以下有期徒刑。
修正後公司法第九條第一項
公司設立登記後，如發現其設立登記或其他登記事項，有違法情事時，公司負責人各
處一年以下有期徒刑、拘役或科或併科六萬元以下罰金。
修正後公司法第九條第三項前段
公司應收之股款，股東並未實際繳納，而以申請文件表明收足，或股東雖已繳納而登
記後將股款發還股東，或任由股東收回者，公司負責人各處五年以下有期徒刑、拘役
或科或併科六萬元以下罰金。
刑法第二百十四條
明知為不實之事項，而使公務員登載於職務上所掌之公文書，足以生損害於公眾或他
人者，處三年以下有期徒刑、拘役或五百元以下罰金。


司法院資訊處製作；財團法人民間司法改革基金會備份。
